臺灣桃園地方法院民事判決　　　　　　　 93年度訴字第638號
原　　　告　　乙○○
訴訟代理人　　巫宗翰律師
複 代理 人　　甲○○
被　　　告　　丁○○○
兼訴訟代理人　丙○○
上列當事人間因拆屋還地事件，於民國93年5 月5 日言詞辯論終
結，本院判決如下：
    主    文
被告丙○○應將坐落桃園縣觀音鄉○○段第一○九九地號土地上
如附圖所示之水泥地（面積一百六十四平方公尺）、磚造圍牆（
面積五平方公尺）拆除，並將上述部分土地（面積共一百六十九
平方公尺）返還原告。
被告丙○○應給付原告新臺幣貳仟壹佰柒拾肆元，及自民國九十
三年七月一日起至清償日止，按年息百分之五計算之利息。
被告丙○○應自民國九十三年七月一日起至第一項土地返還之日
止，按月給付原告新臺幣拾捌元。
原告其餘之訴駁回。
訴訟費用由被告丙○○負擔五分之二，餘由原告負擔。
本判決原告勝訴部分得為假執行。但被告丙○○就本判決第一項
以新臺幣壹拾肆萬壹仟玖佰陸拾元、第二項以新臺幣貳仟壹佰柒
拾肆元、第三項就到期部分每期以新臺幣拾捌元，為原告供擔
保後，得免為假執行。
原告其餘假執行之聲請駁回。
    事實及理由
一、程序部分：
    按訴狀送達後，原告不得將原訴變更或追加他訴，但請求之
    基礎事實同一者、擴張或減縮應受判決事項之聲明者，不在
    此限，民事訴訟法第255 條第1 項第2 款、第3 款各定有明
    文。所謂請求之基礎事實同一，係指變更或追加之訴與原訴
    之主要爭點有共同性，各請求利益之主張在社會上可認為同
    一或關聯，而就原請求之訴訟及證據資料，於審理繼續進行
    在相當程度範圍內具有同一性或同一體，得期待於後請求之
    審理予以利用，俾先後兩請求在同一程序得加以解決，避免
    重覆審理，進而統一解決紛爭。本件原告原起訴請求被告丙
    ○○應將坐落桃園縣觀音鄉○○段第1099地號上如附圖所示
    之建物（包括鋼筋混凝土造建物、鋼架造建物）、水泥地、
    圍牆拆除，並將土地返還予原告；被告丙○○應給付原告新
    臺幣（下同）84,000元及自起訴狀繕本送達被告之翌日起至
    清償日止，按年息百分之5 計算之利息；並應自起訴狀繕本
    送達之翌日起至拆屋還地之日止，按年給付16,800元予原告
    。嗣於訴訟繫屬中，因發現系爭上述建物均為丁○○○所有
    ，僅水泥地和磚牆為被告丙○○所建使用，而丁○○○又將
    如附圖所示之鋼筋混凝土造建物交由丙○○使用，故原告追
    加丁○○○為被告，並將聲明更正如下述二、(二)所示，核其
    所為固屬訴之追加、變更，然其追加、變更之內容所據以請
    求法院判決之基礎事實與原訴訟標的係屬同一，所利用之證
    據資料亦具有同一性，是其追加被告丁○○○並追加或減縮
    應受判決事項之聲明，參諸前揭法條之規定，應予准許。
二、原告起訴主張：
  (一)坐落桃園縣觀音鄉○○段第1099地號土地於民國85年7 月26
    日由原告經由本院拍賣程序取得所有權，惟被告丁○○○未
    得原告同意，逕於系爭土地上建築鋼筋混凝土造建物及鋼架
    造建物，嗣其將系爭鋼筋混凝土造建物交付被告丙○○使用
    ；被告丙○○則未經原告同意擅自興建圍牆、舖設水泥地，
    被告2 人無權占用系爭土地，已侵害原告所有權之完整性，
    爰依民法第767 條、第184 條第1 項前段及第179 條之規定
    ，請求被告拆除系爭土地上之地上物將土地返還原告，並給
    付自起訴日前5 年起迄被告返還土地之日止相當於租金之不
    當得利、損害賠償金額及遲延利息。
  (二)並聲明：
    1.被告丁○○○應將坐落桃園縣觀音鄉○○段第1099地號，
      面積439 平方公尺如附圖所示之鋼筋混凝土造房屋（面積
      147 平方公尺）及鋼造鐵皮屋（以下稱鋼架造建物，面積
      123 平方公尺）拆除，並將土地返還原告。
    2.被告丙○○應將坐落桃園縣觀音鄉○○段第1099地號，面
      面積439 平方公尺如附圖上標示之水泥地（面積164 平方
      公尺）、磚造圍牆（面積5 平方公尺）拆除，並將土地返
      還予原告。
    3.被告丙○○應自坐落桃園縣觀音鄉○○段第1099地號，面
      積439 平方公尺如附圖所示之鋼筋混凝土造房屋（二層樓
      建物，面積147 平方公尺）遷出，並將土地返還原告。
    4.被告丙○○應給付原告20,629元、被告丁○○○應給付原
      告8,062元，暨均自起訴狀繕本送達被告之翌日起至清償日
      止，按年息百分之5計算之利息。
    5.被告丙○○、被告丁○○○應自本起訴狀繕本送達之翌日
      起至第1 、2 、3 項拆屋還地暨遷讓房屋之日止，按月分
      別給付358元、140元予原告。
    6.第1 、2 、3 、4 、5 項聲明，請准供擔保宣告假執行。
三、被告抗辯：
    系爭土地原是被告丁○○○所有，被告丁○○○提供系爭土
    地作為被告丙○○之姑姑葉廖菊英向訴外人范鋼鑫借款之擔
    保，且其僅借款300 萬元，並非借款800 萬元，嗣該筆借款
    已清償完畢，但因范鋼鑫並未將借款時被告丁○○○所簽發
    之本票返還，且竟將前開本票交付其妹范碧容、妹夫張鎮中
    持向本院聲請本票裁定並聲請對系爭土地強制執行，其後於
    85年7 月間，系爭土地由原告經拍賣程序取得所有權，然系
    爭土地上之建物領有建造執造，應該要有保障。並聲明：請
    求駁回原告之訴及其假執行之聲請，如受不利之判決，願供
    擔保請准宣告免為假執行。
四、兩造不爭執之事實：
  　系爭土地上如附圖所示之鋼筋混凝土造建物（面積147 平方
    公尺）及鋼架造建物（面積123 平方公尺）均為被告丁○○
    ○所有，被告丁○○○將其中鋼筋混凝土造建物交被告丙○
    ○居住使用；另如附圖所示之水泥地（面積164 平方公尺）
    、磚造圍牆（面積5 平方公尺）則為被告丙○○所建築。（
    見本院94年5 月5 日言詞辯論筆錄）。以上各部分地上物之
    面積，經本院於93年10月15日會同兩造及桃園縣中壢地政事
    務所測量人員勘驗屬實，並有如附圖所示之複丈成果圖附卷
    可憑。
五、本院判斷：
  (一)系爭土地原為被告丁○○○所有，嗣因訴外人張鎮中持由被
    告丁○○○所簽發之面額共為810 萬元之本票2 紙向本院聲
    請本票裁定，本院以84年度票字第3382號裁定准予強制執行
    確定，張鎮中復持該本票裁定聲請就系爭土地為強制執行，
    原告於85年7 月9 日經由本院拍賣程序取得系爭土地所有權
    之事實，有系爭土地之土地登記謄本附卷可稽（見本院卷第
    70頁至第71頁），且經本院依職權調閱本院85年度執字第11
    62號執行卷宗核閱屬實。又於原告取得系爭土地所有權之前
    ，被告丁○○○已在系爭土地上興建如附圖所示之鋼筋混凝
    土造建物及鋼架造建物之事實，亦有本院85年度執字第1162
    號卷宗內所附查封筆錄內載：「查封土地上部分蓋有一間鐵
    皮屋，一間二樓磚造屋」等語（見上開強制執行卷宗第10頁
    ）、及該卷宗內拍賣公告記載：「本件土地上有鐵皮屋一間
    、磚造二樓一棟，不在拍賣之列，拍賣後不點交」綦詳（見
    上開強制執行卷宗第40頁背面），堪認無訛。
  (二)就如附圖所示鋼筋混凝土造建物及鋼架造建物部分
　  1.按土地與房屋為各別之不動產，各得單獨為交易之標的，
　    房屋在性質上不能與土地使用權分離而存在，亦即使用房
      屋必須使用該房屋之地基，基於保護房屋使用權之考量，
      使房屋所有權與土地利用權結成一體，促進房屋所有權之
      安定性，使基地使用權不因基地物權之嗣後變動而受影響
      ，俾資調和土地與房屋之利用關係，以避免危害社會經濟
      ，並維公平。故於土地及房屋同屬一人，而將土地及房屋
      同時或先後分開出賣之情形，其間雖無地上權設定，除有
      特別情事，可解釋為當事人之真意，限於賣屋而無基地之
      使用外，均應推斷土地承買人默許房屋承買人繼續使用土
      地（最高法院48年台上字第1457號判例參照）；而此種房
      屋所有人與土地所有人間之使用土地法律關係之性質，當
      屬租賃，是以為杜爭議並期明確，89年5 月5 日施行之民
      法第425 條之1 第1 項乃參照上開見解，予以明文規定：
      「土地及其土地上之房屋同屬一人所有，而僅將土地或僅
      將房屋所有權讓與他人，或將土地及房屋同時或先後讓與
      相異之人時，土地受讓人或房屋受讓人與讓與人間或房屋
      受讓人與土地受讓人間，推定在房屋得使用期限內，有租
      賃關係。其期限不受第449 條第1 項規定之限制」。
    2.本件系爭土地及其上如附圖所示之鋼筋混凝土造建物（面
      積147 平方公尺）、鋼架造建物（面積123 平方公尺）原
      均為被告丁○○○所有，而同屬一人，其後原告始於85年
      7 月9 日經本院拍賣程序而取得系爭土地之所有權，原告
      於決定應買前，透過本院之前述拍賣公告應可明確知悉系
      爭土地上有如附圖所示之鋼筋混凝土造建物（此為拍賣公
      告所稱之「磚造二樓」）及鋼架造建物（此為拍賣公告所
      稱之「鐵皮屋」）之存在，而仍決定應買，應推定原告默
      許房屋所有人繼續使用系爭土地，其間成立默示之「租賃
      契約」。從而，應認被告丁○○○就如附圖所示之鋼筋混
      凝土造建物及鋼架造建物所占用之系爭土地部分，係屬有
      權占有，原告第1 項聲明請求被告丁○○○拆除如附圖所
      示之鋼筋混凝土造建物、鋼架造建物，並將該部分之土地
      返還原告為無理由，應予駁回。
    3.被告丁○○○與原告間就如附圖所示之鋼筋混凝土造建物
      、鋼架造建物所坐落之基地部分，既成立租賃契約而為有
      權占有，其將鋼筋混凝土造建物暨該建物所坐落之基地交
      由被告丙○○使用，被告丙○○亦屬有權占有，故原告第
      3 項聲明請求被告丙○○應自系爭鋼筋混凝土造建物遷出
      ，並將土地返還原告，亦屬無據，應予駁回。
  (三)就如附圖所示水泥地和磚造圍牆部分
    被告丙○○雖辯稱因被告丁○○○為訴外人葉廖菊英為擔保
    向訴外人范鋼鑫借款，葉廖菊英僅借款300 萬元，並非借款
    800 萬元，且該筆借款已清償完畢，范鋼鑫卻未返還本票云
    云。惟經核閱本院前開依職權所調之本院85年度執字第1162
    號執行卷宗，其內附被告丁○○○具狀陳稱：「鈞院所製作
    之分配表，其所載債權人張鎮中之債權金額800 萬元，且以
    800 萬元金額全部參加分配」、「惟就上開債權實已清償30
    0 萬元」、「債權人實際可參加分配之金額應為500 萬元」
    等語（見該卷第80頁背面），參以，證人范碧容亦證稱：丁
    ○○○確實向其先生張鎮中借810 萬元等語（見本院卷第20
    6 頁），是足證被告丙○○前開所辯，並不足採。按所有人
    對於無權占有或侵奪其所有物者，得請求返還之，對於妨害
    其所有權者，得請求除去之，民法第767 條前段及中段定有
    明文。系爭土地既因拍賣而由原告購買取得所有權，而被告
    丙○○占有系爭土地興建如附圖所示之水泥地（面積164 平
    方公尺）、磚造圍牆（面積5 平方公尺）部分，並無任何合
    法權源，則原告聲明第2 項請求被告丙○○拆除如附圖所示
    之水泥地、磚造圍牆，並將土地返還原告，為有理由，應予
    准許。
  (四)按無法律上原因而受利益，致他人受損害者，應返還其利益
    ，民法第179 條定有明文。又依社會通常觀念，無權占有使
    用他人所有之土地，可能獲得相當於租金之利益，為社會通
    常之觀念（最高法院61年度台上字第1695號判例意旨參照）
    ，被告馮金坤無權占有系爭土地上如附圖所示水泥地和磚造
    圍牆部分，獲有相當於租金之利益，而致原告受有損害，原
    告自得依不當得利、損害賠償之規定，請求被告丙○○返還
    相當於租金之不當利益和損害賠償。按租金之數額，除可以
    基地申報地價為基礎外，尚須斟酌基地之位置，工商業繁榮
    之程度，承租人利用基地之經濟價值及所受利益等項，並與
    鄰地租金相比較，以為決定。查本件被告丙○○就如附圖所
    示水泥地和磚造圍牆部分，占有系爭土地面積共為169 （16
    4 ＋5 =169）平方公尺之事實，有桃園縣中壢地政事務所土
    地複丈成果圖在卷可參，而系爭土地坐落桃園縣觀音鄉村地
    方，四周均為農田及民宅，僅有農路對外交通，無商業店面
    乙節，有本院93年10月15日勘驗筆錄（見本院卷第58頁）暨
    原告所提出之現場照片6 幀在卷可稽，本院審酌系爭土地之
    繁榮程度、利用情形及所在位置，認以申報地價年息百分之
    2 為適當。再查系爭土地之申報地價自86年7 月至93年1 月
    前均為每平方公尺128 元；自93年1 月起則為每平方公尺13
    6 元之事實，有地價謄本附卷可憑（見本院卷第184 頁、第
    49頁），以此計算，被告自88年5 月14日起至92年5 月13日
    止，占有系爭如附圖所示水泥地和磚造圍牆部分之土地，應
    給付原告相當於租金之不當得利和損害賠償為1,731 元（16
    9 X 128 X 2% X 4 = 1,731，小數點以下4 捨5 入）。另被
    告自92年5 月14日起至92年12月31日止，應給付原告相當於
    租金之不當得利和損害賠償為275 元（169 X 128 X 2% X23
    2/365 = 275 ，小數點以下4 捨5 入）。另被告自93年1 月
    1 日起至93年5 月13日止，應給付原告相當於租金之不當得
    利和損害賠償為168 元（169 X 136 X 2% X 134/366 = 168
    ，小數點以下4 捨5 入）。以上計自88年5 月14日起至93年
    5 月13日止，被告丙○○應給付原告之金額共為2,174 元。
    又被告丙○○自起訴狀繕本送達後每月應給付原告相當於租
    金之不當得利和損害賠償金額為38元（169 X 136 X 2% X
    1/12 =38，小數點以下4 捨5 入）。從而，原告請求被告丙
    ○○給付2,174 元，及自起訴狀繕本送達翌日（93年7 月1
    日）起至清償日止，按年息百分之5 計算之利息；暨自起訴
    狀繕本送達翌日（93年7 月1 日）起至土地返還之日止，按
    月給付38元為有理由，應予准許，逾上開範圍之請求，即屬
    無據，不應准許。
  (五)就如附圖所示鋼筋混凝土造建物及鋼架造建物所坐落之系爭
    土地部分，因被告丁○○○、丙○○均係本於被告丁○○○
    與原告間之租賃關係而為有權占有，是渠占有並非無法律上
    原因，亦非屬侵權行為，故原告本於不當得利及侵權行為之
    法律關係，請求被告給付不當得利和侵權行為之損害賠償即
    屬無據，應予駁回。至於此部分土地之租金數額，依民法第
    425 之1 第2 項之規定，應由兩造先為協議，協議不成或不
    能協議時，始請求法院定之，併此敘明。
六、綜上，原告本於所有物返還請求權之法律關係，請求被告丙
    ○○拆除系爭土地上如附圖所示之水泥地、磚造圍牆，並將
    該部分土地返還原告，為有理由，應予准許，其餘原告請求
    拆屋還地部分，則為無理由，應予駁回。又原告本於不當得
    利、侵權行為之法律關係，請求被告丙○○給付2,174 元，
    及自93年7 月1 日起至清償日止，按年息百分之5 計算之利
    息；暨自93年7 月1 日起至土地返還之日止，按月給付38元
    為有理由，應予准許，逾上開範圍之請求（包括對被告丙○
    ○請求之其餘部分及對被告丁○○○之全部請求），即屬無
    據，應予駁回。
七、本件事證已明，兩造其餘主張陳述之方法，及未經援用之證
    據，均與本判決所為前開判斷不生影響，無庸逐一論述，附
    此敘明。
八、本件兩造均陳明願供擔保，請准宣告假執行及免為假執行，
    經核有關原告勝訴部分因金額未逾50萬元，爰依民事訴訟法
    第389 條第1 項第5 款之規定，依職權宣告假執行，而被告
    請准宣告免為假執行之部分，合於法律規定，爰酌定相當之
    擔保金額予以准許。至原告敗訴部分，其假執行之聲請，已
    因訴之駁回而失所附麗，併予駁回。
九、結論：本件原告之訴為一部有理由，一部無理由，依民事訴
    訟法第79條、第389 條第1 項第5 款、第392 條第2 項，判
    決如主文。
中　　華　　民　　國　　94　　年　　5 　　月　　19　　日
                           民事第一庭  法　官　林曉芳
以上為正本係照原本作成
如對本判決上訴達後廿日內向本院提出上訴狀
中　　華　　民　　國　　94　　年　　5 　　月　　19　　日
                                       書記官　葉菽芬
